【裁判字號】    98,簡上,28
【裁判日期】    990830
【裁判案由】    債務人異議之訴
【裁判全文】
臺灣屏東地方法院民事判決              98年度簡上字第28號
上  訴  人  乙○○
訴訟代理人  高金印律師
複代理人    謝信義律師
被上訴人    丙○○
訴訟代理人  侯永福律師
上列當事人間債務人異議之訴事件，上訴人對於中華民國98年2
月4 日本院97年度潮簡字第540 號第一審判決提起上訴，本院於
民國99年8 月25日言詞辯論終結，判決如下：
    主  文
上訴駁回。
第二審訴訟費用由上訴人負擔。
    事實及理由
壹、程序方面：
一、按訴狀送達後，原告不得將原訴變更或追加他訴，但擴張或
    減縮應受判決事項之聲明者，不在此限，民事訴訟法第255
    條第1 項第3 款定有明文。又依同法第446 條第1 項規定，
    訴之變更或追加，非經他造同意，不得為之，但第255 條第
    1 項第2 款至第6 款情形，不在此限。次按對於簡易程序之
    第一審裁判，得上訴或抗告於管轄之地方法院，其審判以合
    議行之；當事人於前項上訴程序，為訴之變更、追加或提起
    反訴，致應適用通常訴訟程序者，不得為之，民事訴訟法第
    436 條之1 第1 、2 項亦分別定有明文。本件被上訴人原起
    訴之備位聲明請求確認上訴人基於本院民國52年度訴字第43
    3 號民事判決（下稱系爭確定判決），對被上訴人享有之違
    約糙米請求權，於91年10月8 日以前部分不存在，嗣於本院
    審理中擴張備位聲明為請求確認上訴人基於本院系爭確定判
    決，對被上訴人享有之違約糙米請求權於民國91年10月8 日
    以前部分不存在，且上訴人基於系爭確定判決對被上訴人享
    有之請求權超過12分之1 （原繕為14分之1 ，嗣更正為12分
    之1 ）部分不存在，核屬擴張應受判決事項之聲明，合於首
    揭規定，應予准許。
二、被上訴人關於上訴人聲請本院調查新證據即傳訊證人部分，
    抗辯依據民事訴訟法第436 條之28規定，「當事人於第二審
    程序不得提出新攻擊或防禦方法。但因原法院違背法令致未
    能提出者，不在此限。」惟同法第447 條亦明文規定：「當
    事人不得提出新攻擊或防禦方法。但有下列情形之一者，不
    在此限：一、因第一審法院違背法令致未能提出者。二、事
    實發生於第一審法院言詞辯論終結後者。三、對於在第一審
    已提出之攻擊或防禦方法為補充者。四、事實於法院已顯著
    或為其職務上所已知或應依職權調查證據者。五、其他非可
    歸責於當事人之事由，致未能於第一審提出者。六、如不許
    其提出顯失公平者。前項但書各款事由，當事人應釋明之。
    違反前二項之規定者，第二審法院應駁回之。」，本件上訴
    人主張因其於原審審理期間（審理期間為97年9 月17日迄至
    98年2 月4 日）自97年9 月迄至98年2 月出國無從知悉有本
    事件繫屬法院，故無從在原審請求傳訊證人甲○○、提出證
    物屏東縣恆春鎮恆春國小第43屆畢業生93年度同學會合影照
    片及恆春國小98年5 月22日之證明書以供調查，故提出釋明
    本件上訴人有該前揭447 條第1 、5 、6 條事由之適用情形
    ，本院審酌原審對上訴人送達住址即屏東縣恆春鎮○○路22
    7 號，雖有上訴人及其配偶訴外人陳吳貞賢、女兒即訴外人
    陳麗君、其子即訴外人陳建州分別設籍在內，然上訴人自97
    年8 月15日出境迄於98年1 月30日始入境，上訴人之配偶陳
    吳貞賢自97年8 月15日出境迄至98年1 月30日始入境，女兒
    陳麗君自96年10月20日出境迄至98年6 月12日始入境，其子
    陳建州則在雲林縣及台北縣授課，97年8 月1 日起至98 年1
    月31日之期間住居學校宿舍，實質上未住居該處所等情，有
    內政部入出國及移民署98年5 月22日移署資處娟字第098007
    6480號函、98年12月30日移署資處娟字第0980185207號函、
    全戶戶籍資料查詢結果3 件、國立虎尾科技大學證明書（分
    見本院卷第37至38頁、第65至67頁、第69至71頁、第95 頁
    ），核上訴人前述期間確實均無人住居原審送達住址可堪認
    定，而原審審理期間為97年9 月17日迄至98年2 月4 日，故
    其釋明有不可歸責事由上訴人事由致無法提出等詞應屬可採
    ，而應准許於本院二審調查前揭證據，合先說明。
貳、實體方面：
一、上訴人於原審未到場陳述意見，亦未提出書狀作何聲明或陳
    述，於本院則以：上訴人前訴請訴外人陳順和、溫增喜清償
    債務事件，經本院以系爭確定判決，判令陳順和、溫增喜應
    連帶給付糙米陸仟台斤，並自42年5 月26日起至清償日止，
    按年息20％計算之違約糙米在案（下稱系爭債務）。嗣於67
    年間，上訴人執系爭確定判決為執行名義，聲請對陳順和、
    溫增喜強制執行而無效果，本院遂核發67年度執字第908 號
    債權憑證在案。迄至82年間，上訴人再執上開債權憑證對陳
    順和、溫增喜執行無效果，本院另核發82年度民執字第1362
    號債權憑證在案。嗣96年10月8 日，上訴人再執上開82年度
    之債權憑證聲請強制執行，經本院以96年度執字第28575 號
    清償債務事件強制執行程序進行中（下稱系爭強制執行事件
    ），而溫增喜已於60年8 月3 日死亡，並由繼承人溫恆真等
    人繼承，溫恆真亦於96年4 月7 日死亡，現由被上訴人單獨
    繼承其應繼分。上訴人先後於67年及82年間，對陳順和及溫
    增喜聲請強制執行，經本院查明債務人無財產，而核發債權
    憑證。然上訴人對於陳順和及溫增喜之債權請求權，不因15
    年不行使罹於時效消滅。被上訴人輾轉繼受溫增喜之系爭債
    務，系爭債務並無因罹於時效而消滅情事。原審以上訴人上
    開債權憑證，未對溫增喜及其繼承人溫恆真強制執行，而認
    上訴人對系爭債務之債權請求權因罹於時效而消滅，並撤銷
    系爭強制執行程序尚難謂當等語置辯。
二、被上訴人方面：
  (一)上訴人前訴請陳順和、被上訴人之祖父溫增喜清償債務事件
    ，經本院以系爭確定判決，判令陳順和、溫增喜應連帶給付
    系爭債務在案。嗣67年間，上訴人執原確定判決為執行名義
    ，聲請對陳順和、溫增喜強制執行而無效果，本院遂核發67
    年度執字第0908號債權憑證結案。82年間，上訴人再執67年
    度執字第0908號債權憑證對陳順和、溫增喜執行無效果，本
    院又核發82年度民執字第1362號債權憑證。嗣96年10月8 日
    ，上訴人再執上開82年度民執字第1362號債權憑證聲請對被
    上訴人為強制執行，經本院以系爭強制執行事件受理正執行
    中。惟溫增喜業於60年8 月3 日死亡，而由溫增喜之繼承人
    即被上訴人之父溫恆真等人繼承，而溫恆真亦於96年4 月7
    日死亡，由被上訴人單獨繼承，故上訴人雖於67年間，聲請
    本院強制執行，惟溫增喜早於60年8 月3 日死亡，喪失權利
    能力，並無執行程序之當事人能力，上訴人對於無執行當事
    人能力之債務人溫增喜所為之執行行為，即屬自始、當然、
    確定不發生法律上之效力，上訴人於67年所為之強制執行之
    行為，並不生時效中繼之效力，是上訴人於82年間及96年10
    月8 日相繼持債權憑證，聲請對溫增喜及被上訴人所有之財
    產為強制執行，均是時效完成後所為之強制執行程序。再者
    ，主權利之請求權如已罹於消滅時效，則從屬該主權利之相
    關違約利息、違約金等請求權，亦應隨同消滅。從而，本件
    上訴人之主權利請求權消滅時效，既於執行名義成立後完成
    ，則被上訴人自得援引時效抗辯，拒絕給付，並依強制執行
    法第14條第1 項規定，提起本件訴訟，請求撤銷系爭強制執
    行事件對伊財產所為強制執行程序。
  (二)退步言之，縱本院認被上訴人上開主張無理由，惟系爭確定
    判決所命「並自42年5 月26日起至清償日止，按年息20％計
    算之違約糙米」之給付，係1 年之定期給付，因每次1 年期
    間之經過，而順序發生，且相當於遲延利息之性質，依民法
    第126 條規定及參考司法院24院字解釋、最高法院28年上字
    第605 號判例意旨，其請求權消滅時效為5 年，且請求權消
    滅時效之起算點係每年發生。因之，系爭確定判決所定各期
    違約糙米請求權之起算日，雖係自42年5 月26日起算，但上
    訴人遲至96年10月8 日方聲請執行，而未每隔5 年聲請執行
    以中斷時效，故於91年10月8 日前之違約糙米請求權，均已
    罹5 年之消滅時效，被上訴人自得拒絕給付。
  (三)縱認上訴人對被上訴人之債權請求權，尚未罹於消滅時效，
    惟原連帶債務人為陳順和及溫增喜，依民法第280 條第1 項
    前段規定，陳順和、溫增喜內部分擔額各為2 分之1， 故於
    溫增喜死亡後，溫增喜之全體繼承人之內部應分擔額亦是2
    分之1 。按民法第276 條規定：「債權人向連帶債務人中之
    一人免除債務，而無消滅全部債務之意思表示者，除該債務
    人應分擔之部分外，他債務人仍不免其責任。前項規定，於
    連帶債務人中之一人消滅時效已完成者準用之。」足見連帶
    債務人中之一人或數人消滅時效已完成者，就其應分擔之部
    分，他債務人亦免其責任。而溫增喜之法定繼承人包括溫春
    雄、溫祥、溫恆真、溫恆慈、溫恆華及溫恆華等6 人，且
    渠等並無拋棄繼承，故每位繼承人內部應分擔額為12分之1
    。上訴人除對溫恆真之繼承人即被上訴人強制執行外，並未
    對溫增喜之其他繼承人聲請執行，故其他繼承人對於系爭債
    務之債權請求權消滅時效已完成。準此，縱認上訴人對被上
    訴人之請求權尚未罹於消滅時效，但依民法第27 6條第2 項
    規定，被上訴人之責任範圍亦僅剩12分之1 ，超過該比例部
    分之請求權已經消滅。本件如認為上訴人主債權之時效未消
    滅，但從權利部分已消滅時效完成，且被上訴人之責任額，
    亦因上訴人對溫增喜之其他繼承人未請求而消滅時效完成，
    並減免為12分之1 ，故依法擴張第一審備位聲明等語。
  (四)證人郭榮祥之證述並無從認為是溫恆貞已對系爭債務表示承
    認，因上訴人自稱當時並無提示任何債權憑證予溫恆真，而
    本件上訴人之所以會發現請求權罹於時效，是因被上訴人收
    到法院查封文件後，委任律師閱卷才發現先前之67年與82年
    間之執行行為無效，縱使溫恆真當時同學會曾對上訴人為承
    認，仍因溫恆真當時並不知有關時效消滅問題，即與民法第
    144 條第2 項關於承認之要件需明知時效已完成而為承認之
    要件不符，自不發生民法第144 條第2 項之承認效力；再者
    ，縱本院認溫恆真曾對上訴人標示「賣了土地在還錢」等語
    ，而該表示屬於時效完成後之單方承認不生中斷時效之效力
    。縱認溫恆真有該償還條件之承認，然該條件是約定「土地
    出賣再償還」現該條件未成就前，上訴人依法不得請求履行
    系爭債務。
三、被上訴人於(一)原審聲明：1.先位聲明：本院96年度執字第28
    575 號清償債務事件對被上訴人所為之強制執行程序，應予
    撤銷。2.備位聲明：確認上訴人基於本院52年度訴字第433
    號民事判決，對上訴人享有之違約造米請求權，於91年10月
    8 日以前部分不存在；原審判決被上訴人先位聲明勝訴，上
    訴人聲明不服提起上訴，並於(二)本院聲明：1.原判決廢棄，
    2.被上訴人在第一審之訴應予駁回。被上訴人於(一)原審聲明
    ：上訴人之訴應予駁回；於(二)本院聲明：1.上訴駁回。2.備
    位聲明請求確認上訴人基於本院52年度訴字第433 號民事判
    決，對被上訴人享有之違約糙米請求權於91年10月8 日以前
    部分不存在，且上訴人基於上開判決對被上訴人享有之請求
    權超過12分之1 部分不存在。
四、下列事項為兩造所不爭執，並有除戶戶籍謄本、繼承系統表
    、戶籍謄本、67年執字908 號82年執字1362號債權憑證在卷
    可稽（分見原審卷第7 頁、本院卷第100 至108 頁、第148
    至150 頁），復經本院調閱本院96年執字28575 號強制執行
    民事院審閱無誤。
  (一)溫增喜在60年8月3日死亡。溫恆真於96年4月7日死亡。
  (二)本件系爭確定判決內容為：「請求陳順和與溫增喜連帶給付
    上訴人糙米六千台斤及自42年5 月26日日起至清償日止按年
    息百分之二十計算之違約糙米。」，上訴人前於67年間有經
    強制執行後換發為67年執字908 號債權憑證，嗣於82年間再
    度強制執行並換發成82年執字1362號債權憑證，現則以本院
    96年執字28575 號清償債務強制執行事件對被上訴人財產強
    制執行中。
五、按執行名義成立後，如有消滅或妨礙債權人請求之事由發生
    ，債務人得於強制執行程序終結前，向執行法院對債權人提
    起異議之訴，強制執行法第14條第1 項前段定有明文。次按
    時效中斷者，自中斷之事由終止時，重行起算，民法第137
    條第1 項亦有明文。是以，須於消滅時效進行中，始生中斷
    時效並重行起算之問題，如於消滅時效完成後，即無消滅時
    效中斷之可言，故如於消滅時效完成後，除非債務人有民法
    第144 條第2 項後段規定以契約承認債務之情事，否則如僅
    係單純承認債務者，尚不生中斷時效並重行起算之問題，債
    務人自得提起債務人異議之訴，以排除該執行名義之執行（
    最高法院85年度台上字第3026號、89年度台上字第1623號判
    決意旨參照）。經查：被上訴人主張上訴人前訴請陳順和、
    被上訴人之祖父溫增喜清償債務事件，經本院以系爭確定判
    決，判令陳順和、溫增喜應連帶給付糙米陸仟台斤，並自42
    年5 月26日起至清償日止，按年息20％計算之違約糙米在案
    。嗣於67年間、82年間分別對陳順和、溫增喜所有財產聲請
    強制執行而無效果，換發本院債權憑證結案，96年10月8 日
    ，上訴人再執債權憑證聲請對被上訴人為強制執行，經本院
    以96年度執字第28575 號受理，現正執行中。另溫增喜業於
    60年8 月3 日死亡，由溫增喜之繼承人溫恆真等人繼承，而
    溫恆貞亦於96年4 月7 日死亡，由被上訴人單獨繼承應繼分
    之事實，為兩造所不爭執，而溫增喜既已於60年8 月3 日死
    亡，上訴人於溫增喜死亡後，對溫增喜於67年、82年間所為
    強制執行聲請行為，因強制執行對象並不存在，無異於未聲
    請強制執行，依法並不生中斷時效之效力，故上訴人迄至96
    年間再度對被上訴人聲請強制執行之日止，期間均無任何中
    斷時效之行為，系爭債務顯已逾15年之時效期間，是以，被
    上訴人主張上訴人之債權請求權已罹於時效而消滅等語，即
    屬有據。至上訴人雖舉證人郭榮祥到院證稱：「（那天同學
    會，溫恆真有無與上訴人說什麼話？）我們要照相，他們二
    人在講話，我聽到賣了就還給你，我也不知道他說要賣什麼
    。（「賣了就還給你」這句話是何人對何人所言？）溫恆真
    對乙○○講的，講了之後就去照相了。（他們二人有何債務
    紛爭你是否瞭解？）那時候要等照相，我是靠過去有聽到這
    些話，我也不知道是怎麼一回事。（現場還有何人聽到？）
    我不知道。」等語，核證人郭榮祥雖證稱溫恆真曾在93年2
    月12日同學會當天對乙○○講稱「賣了就還給你」等語，然
    溫恆貞與上訴人間之債務紛爭為何，繼續履行條件為何，證
    人均未聽聞，且自上訴人自陳之過程中，關於履行細節為何
    ，溫恆貞均未提及，僅憑該句尚未能認定溫恆貞是就系爭債
    務承諾繼續履行之意思表示，況實際兩造紛爭為何，證人亦
    不知曉，故上訴人抗辯溫恆貞有同意繼續履行系爭債務而中
    斷時效云云尚無可採。
六、次按主權利因時效消滅者，其效力及於從權利，民法第146
    條亦定有明文；又從權利以主權利之存在為前提，原則上與
    主權利同其命運，故主權利之移轉或消滅，其效力原則上及
    於從權利，債權請求權如已罹於時效而消滅，則其利息請求
    權，雖尚未罹於時效，亦應隨同消滅，此有最高法院99年度
    第5 次民事庭會議決議及同院69年度台上字第4163號判決意
    旨可資參照。從而，債權人對債權本金之請求權如已罹於時
    效，從屬該本金請求權之相關違約金請求權即隨同消滅，債
    權人不得單獨對該違約金為請求。故上訴人關於系爭債務之
    違約金債權因主債務罹於時效亦不能再行請求。
七、綜上所述，被上訴人以系爭債務已經罹於消滅時效為由，先
    位聲明請求撤銷系爭執行事件之強制執行程序，為有理由，
    原審據此而為准許之判決並無違誤，上訴意旨指摘原審判決
    不當，求予廢棄，為無理由，上訴應予駁回。而本件既已就
    被上訴人主張先位之訴部分判決其勝訴，其備位之訴自無加
    以審酌之必要，附此敘明。
八、本件事證已臻明確，兩造其餘主張、陳述及立證方法，經核
    於判決不生影響，爰不逐一論列，附此敘明。
據上論結，本件上訴為無理由，依民事訴訟法第436條之1第3項
、第449 條第1 項、第78條，判決如主文。
中    華    民    國    99    年    8     月    30    日
                  民事第一庭    審判長法  官  孫國禎
                                      法  官  張以岳
                                      法  官  潘  快
本判決不得上訴。
                                      書記官  黃麗燕
中    華    民    國    99    年    8     月    30    日

司法院資訊處製作；財團法人民間司法改革基金會備份。
